【裁判字號】    99,交易,272
【裁判日期】    991122
【裁判案由】    過失傷害
【裁判全文】
臺灣臺北地方法院刑事判決             99年度交易字第272號
公  訴  人  臺灣臺北地方法院檢察署檢察官
被      告  丙○○
上列被告因過失傷害案件，經檢察官提起公訴（99年度調偵字第
447 號），經被告本院判決如下：
    主  文
丙○○因過失傷害人，處有期徒刑月，如易科罰金，以新臺幣
壹仟元折算壹日。
    事  實
一、丙○○於民國98年11月5 日上午7 時31分許，駕駛車號3A－
    9246號自用小客車，沿臺北市○○○路○ 段由北往南方向行
    駛，至與臺北市○○○路○ 段、基隆路交岔路口，當時天候
    陰、日間自然光線、路面無缺陷、無障礙物、視距良好，並
    無不可注意之情，本應注意汽車行駛至交岔路口，轉彎時轉
    彎車應讓直行車先行，適甲○○騎乘車號AXJ －816 號重型
    機車，亦沿臺北市○○○路○ 段同向、騎乘於前開自用小客
    車右側偏後方，原應注意機車騎乘時應注意車前狀況，候車
    與前車之間應保持隨時可以煞停之距離，而依當時情形，雙
    方均無不能注意之情事，丙○○竟疏未注意禮讓直行車，即
    逕為超前、貿然右轉，甲○○亦未注意前方同一車道行駛之
    自用小客車狀況、而未保持隨時可以煞停之距離，貿然直行
    、遂無法煞停，致自用小客車之右後車身與機車發生擦撞，
    使甲○○人車倒地，因而受有左臉挫擦傷、左足擦挫傷、雙
    手多處擦傷、頸椎外傷、頸椎第五六節間椎間盤突出症併脊
    髓病變、頭部外傷合併腦震盪症候群之傷害。幸臺北市政府
    警察局中正第二分局員警乙○○、及所屬替代役男丁○○於
    肇事現場，隨即前往初步瞭解、協助排除車禍障礙。
二、案經被害人甲○○訴由臺北市政府警察局中正第二分局報告
    臺灣臺北地方法院檢察署檢察官偵查起訴。
    理  由
一、訊據被告丙○○就於前揭時地駕駛車號3A－9246號自用小客
    車，因有右轉彎時未禮讓直行車輛之過失，即貿然右轉，其
    自用小客車右後車身即與同向右、後方騎乘之告訴人甲○○
    車號AXJ －816 號機車擦撞，告訴人人車倒地後，致告訴人
    受有左臉挫擦傷、左足擦挫傷、雙手多處擦傷、頸椎外傷、
    頸椎第五六節間椎間盤突出症等事實，於本院審理時均坦承
    不諱，惟矢口否認有何致被害人其餘傷勢之情，辯稱：發生
    車禍當日即已陪同被害人就醫，當時醫生診斷並無腦震盪、
    頸椎椎間盤亦未併發脊髓病變，且椎間盤突出即為一般之骨
    刺，並非車禍造成，且到了醫院後，係伊自行打電話予中正
    第二分隊請求員警前來製作筆錄，應有自首之適用云云。經
    查：
  (一)被告於前揭時地駕駛上開自用小客車，逕行右轉之際，小客
    車之右後車身，與同向右後方直行、由被害人甲○○騎乘之
    前述機車發生擦撞，至被害人甲○○人車倒地，而送至國防
    醫學院三軍總醫院就診等事實，於本院調查、審理時均坦承
    不諱，且與證人即被害人甲○○於本院具結證述情節相符（
    見本院99年8 月30日筆錄第18頁）；此外復有道路交通事故
    現場圖（見偵查卷第16頁）中正第二分局交通分隊道路交通
    事故補充資料表（見偵查卷第17頁）交通事故談話記錄表、
    道路交通事故調查報告表(一)、(二)（見偵查卷第20-21 頁）、
    事故照片（見偵查卷第24頁以下）等在卷可稽，是可認被告
    與被害人確實發生車禍、受傷之事實。
  (二)又經本院依職權調取被害人至國防醫學院三軍總醫院之就診
    病歷（見本院卷第40至64頁），細查：
    1.被害人於事發當時立送至三軍總醫院就診（據急診護理評
      估表之記載為98年11月5 日上午7 時51分），經醫生診斷
      ，雖僅記載受有左臉挫擦傷併頸部扭傷、左足擦挫傷、雙
      手多處擦傷等傷害，惟同日在院即進行有多部位之X 光檢
      查，其中兩張C- SPINE部位（C 脊椎柱）之X 光檢查，該
      時即顯示：被害人頸椎有退化性關節病變及骨刺，且第5
      、6 節頸椎追間盤區狹窄等情，再因被害人主訴有頭痛、
      頭暈徵狀，故醫生亦不排除有腦震盪症候群之可能，而施
      予頭部外傷注意事項，諄囑再為詳細門診複查乙節，此有
      該院急診護理評估表、急診病歷、附設民眾診療服務處98
      年11月5 日診斷證明書、急診部外傷簡圖、急診醫護生命
      徵候紀錄、放射線診斷部X 光檢查報告（見本院卷第54至
      57 頁 、第62頁背面至第64頁）。是由被害人臉部所受傷
      勢，已認被害人之頭部、頸部確實受有外力撞擊之情形。
      而被害人事發當日因同時有頸部扭傷徵狀，而無立即之脊
      髓病變產生之神經學症狀，急診醫生仍認定應至神經外科
      門診為持續追蹤複查方可斷定，此由98年11月5 日診斷證
      明書中亦同時載「門診複查」可佐，可認急診醫生之診斷
      並非最後確診。
    2.至98年11月9 日被害人持續有頭暈、頭痛之主訴，且再因
      後頸疼痛、左手臂無力，經醫生認定需有更詳密之檢查，
      而再排定於98年11月13日進行頸椎磁振檢查（MRI of C-
      SPINE ），檢查結果顯示：被害人頸椎第3 、4 至第6 、
      7 頸椎均有椎間盤突出情形，但以第5 、6 頸椎椎間盤突
      出最為嚴重等情，而至98年12月24日被害人就診即主訴持
      續發生神經學徵狀如雙手肌力減弱，即經門診醫生檢驗參
      照98年11月13日之MRI 結果，認被害人第5 、6 節椎間盤
      突出症壓迫脊髓併有脊髓病變乙節，此有被害人98年11月
      9 日、11月16日、11月23日、12月7 日、12月21日、12月
      24日門診病歷、及診斷證明書、放射線診斷部核磁共振報
      告等（見本院卷43-45 頁、第52-62 頁、第64頁背面）在
      卷可稽。至此方可確定被害人因陸續門診為精密MRI 檢驗
      、肌力檢測後，至車禍後個餘月之98年12月24日始確診因
      強力外傷擠壓致頸椎椎間距急遽縮減，導致椎間盤突出（
      即俗稱之骨刺）壓迫脊髓併發脊髓病變等事實，此有國防
      醫學院三軍總醫院98年6 月24日院三醫勤字第0990009526
      號函附卷可佐。
    3.輔以，被害人雖於事發前即生有頸椎退化合併頸椎間盤突
      出，但徵狀輕微或無徵狀，自98年4 月間至事發前，均無
      因此徵狀就診等情，此有行政院衛生署中央健康保險局99
      年5 月17日健保醫字第0990029072號函及附件行政院衛生
      署中央健康保險局保險對象門診就醫記錄明細表等在卷可
      稽。
    4.故可認被害人雖早有骨刺情形，但確實因車禍撞擊頭部而
      導致頸椎第五六節間椎間盤突出症加劇（即該區段椎間空
      隙減少），而使椎間盤突出壓迫併發脊髓病變；且頭部因
      有撞擊而併腦震盪症候群之傷害。被告雖辯稱：被害人於
      急診當日並未檢測出有腦震盪，其後被害人亦無持續嘔吐
      之情形，故被害人並無腦震盪，且被害人早有骨刺，故脊
      髓病變亦非車禍造成云云，均屬個人無專業醫學背景之自
      行推論，並未舉出任何證據以佐其說，所辯顯不可採。復
      此部分事實已臻明確，而無再行傳喚急診醫生陳建生及確
      診門診醫生鄭澄懋之必要，附此敘明。
  (三)按汽車行駛至交岔路口，轉彎車應讓直行車先行，道路交通
    安全規則第102 條第1 項第6 款、道路交通管理處罰條例第
    48條第1 項第6 款均定有明文，被告駕駛車輛時，竟疏未注
    意及此，以致肇事使人受傷，被告顯有過失，為被告所不否
    認（見本院99年11月8 日筆錄第10頁），且其過失行為與告
    訴人所受上開傷勢間，具有相當因果關係。
  (四)又按汽車在同一車道行駛時，除擬超越前車外，後車與前車
    之間應保持隨時可以煞停之距離，道路交通安全規則第94條
    第1 項定有明文。而：
    1.告訴人於本院審理時具結證稱：於事發時並未見被告車輛
      、亦不知被告車輛在伊騎乘機車之附近等語（見本院99年
      8 月30日筆錄第19頁），僅證稱：僅係感覺有車子將伊拉
      過去等語，是被害人機車於行進中並未注意及被告汽車行
      進狀況。
    2.再經本院勘驗現場光碟，顯示：被告駕駛之自用小客車於
      右轉彎時，被害人機車並非於被告自用小客車之前方、或
      右側，係自用小客車轉彎完成三分之一後（3 秒後），被
      害人始出現於自用小客車後方同一車道倒地等情，此有現
      場錄影光碟、及本院99年11月8 日筆錄後附擷取畫面編號
      1 、2 在卷可稽，故可認被害人機車於被告汽車進行轉彎
      之際，被告車輛係於被害人機車之前方。被害人甲○○雖
      於本院證稱：自用小客車原係伊左後方而來等語（見本院
      99 年8月30日筆錄第18頁）、於警訊中證稱：被告車輛係
      自伊左後方衝出，右側車身撞擊左方手把而倒地等語（見
      偵查卷第19頁），顯與事實不符。況倘如被害人所言，係
      被告汽車右後方車尾擦撞被害人機車之左把手，以右轉之
      汽車態勢必將以橫越直行機車之方式撞擊，何可能僅擦撞
      機車左把手、而未及機車前車頭？後汽車再更完成右轉彎
      （該時被害人尚未倒地），如何能不碾過被害人？是被害
      人所言之擦撞方式，物理上亦屬不可能，而與常情相違。
    3.故被害人騎乘機車於被告駕駛之自用小客車同一車道之後
      方，後方機車行進間並未注意前方被告自用小客車之狀況
      、亦未與前車自用小客車保持隨時可得煞停之狀態，致自
      用小客車貿然轉彎後，後方之機車亦未及能煞停，則被害
      人騎乘機車未注意此亦為本件車禍之原因，就本件導致被
      害人本人受傷亦與有過失。
  (五)被告另辯稱：本件應有自首之適用云云。惟「自首以對於未
    發覺之罪投案而受裁判為要件，如案已發覺，則被告縱有投
    案陳述自己犯罪之事實，亦祇可謂為自白，不能認為自首。
    」（最高法院26年上字第484 號判例參照）。而本件事發時
    ，同一路口原即有身著制服之臺北市政府警察局中正第二分
    局員警乙○○（現已退休）、替代役男丁○○擔服交整勤務
    ，在場目睹車禍後未迨任何警務通報、或任何民眾請求報警
    ，6 秒鐘內即由替代役男丁○○主動前往瞭解，陳報員警乙○○後，二人同往進行車禍障礙排除，而確認在場車輛車號
    、在場人身分，而知悉被告為肇事者，再由替代役男丁○○
    以無線電通報分局派員處理等情，業經本院勘驗現場錄影光
    碟明確，有本院99年11月8 日勘驗筆錄及後附光碟擷取畫面
    編號3 、4 附卷可查，再經證人丁○○於本院具結證述明確
    （見本院99年8 月30日筆錄第4-8 頁），參諸前揭判例要旨
    ，可認本件事發時已為擔服交整勤務之員警主動前往知悉犯
    罪事實、犯罪人，犯罪已經發覺，被告其後雖有主動電話報
    警，亦與自首之要件不符，被告辯稱自首云云，顯係對法律
    有所誤會，而無可採。
  (六)故本件被告過失致人於傷之事實，事證已臻明確，被告犯行
    洵堪認定，應予依法論科。
二、被告駕駛過失致告訴人傷害，核其所為，係犯刑法第284 條
    第1 項前段過失傷害罪。爰審酌被告於本院審理時雖坦承過
    失造成被害人成傷，雖迄今尚未與被害人達成和解、取得被
    害人之諒解，惟此非被告一人原因所致，且衡量被害人因本
    件車禍所受之傷害、併被害人就本件車禍亦有肇事原因而與
    有過失，再衡量其餘之被告犯罪目的、犯罪時所受之刺激、
    犯罪之手段、犯人之生活狀況、品行、智識程度、犯人與被
    害人平日之關係、犯罪所生之危險或損害、犯罪後之態度等
    一切情狀，判處如主文所示之刑，並諭知易科罰金之折算標
    準，以示懲儆。
據上論斷，應依刑事訴訟法第299 條第1 項前段，刑法第284 條
第1 項、第41條第1 項前段，刑法施行法第1 條之1 ，判決如主
文。
本案經檢察官蘇維達到庭執行職務
中    華    民    國    99    年    11    月    22    日
                  刑事第二十庭  法  官  郭惠玲
以上正本證明與原本無異。
如不服本判決，應於判決送達後10日內向本院提出上訴狀（應抄
附繕本）。告訴人或被害人如對於本判決不服者，應具備理由請
求檢察官上訴，其上訴期間之計算係以檢察官收受判決正本之日
期為準。
中    華    民    國    99    年    11    月    22    日
                                書記官  江虹儀
附錄本案論罪科刑法條全文：
刑法第284條（過失傷害罪）
因過失傷害人者，處6 月以下有期徒刑、拘役或5 百元以下罰金
，致重傷者，處1 年以下有期徒刑、拘役或5 百元以下罰金。
從事業務之人，因業務上之過失傷害人者，處1 年以下有期徒刑
、拘役或1 千元以下罰金，致重傷者，處3 年以下有期徒刑、拘
役或2 千元以下罰金。

司法院資訊處製作；財團法人民間司法改革基金會備份。
